【裁判字號】    97,訴,307
【裁判日期】    971225
【裁判案由】    違反銀行法
【裁判全文】
台灣雲林地方法院刑事判決            97年度訴字第307號
公  訴  人  台灣雲林地方法院檢察署檢察官
被      告  丁○○
            甲○○
上2 人共同
選任辯護人  吳昆浦律師
上列被告因違反銀行法案件，經檢察官提起公訴（96年度偵字第
4751號），本院判決如下︰
    主  文
丁○○、甲○○共同違反非銀行不得辦理國內外匯兌業務之規定
，丁○○處有期徒刑肆年，甲○○處有期徒刑參年。
    事  實
一、丁○○明知非銀行不得辦理國內外匯兌業務，竟自民國（下
    同）92年8 月22日起，受雇於1 位5 、60歲姓名不詳之香港
    成年男子，2 人互為犯意聯絡，利用張碖所提供的慶豐商業
    銀行中壢分行0000000000000 號張碖帳戶、遠東國際商業銀
    行中壢分行00000000000000號張碖帳戶，作為人頭帳戶，自
    93年8 月3 日起，丁○○改受雇於1 位年籍姓名不詳綽號「
    小鬍子」之大陸地區成年男子，丁○○並同時僱用甲○○，
    3 人互為犯意聯絡，利用甲○○提供所開立之台北市第九信
    用合作社重慶分行00000000000000號帳戶、遠東國際商業銀
    行重慶分行00000000000000號帳戶，以及甲○○女朋友鄭琬
    文所開立之台北市第九信用合作社重慶分行00000000000000
    號、台灣新光商業銀行建成分行00000000000000號帳戶，一
    直到96年3 月間某日止，接受不特定客戶之委託，由客戶在
    大陸地區將人民幣匯入丁○○指定之帳號後，再由該香港人
    或「小鬍子」確認存入帳戶之人民幣金額無誤後，由該香港
    人或「小鬍子」與丁○○聯絡，經換算匯率，將款項換算成
    新台幣，以存入指定帳戶或將現金直接交付收款人，並向委
    託人收取千分之3 之手續費之代價，以此方式達成將大陸地
    區人民幣匯入台灣地區兌換新台幣之目的。甲○○則受丁○
    ○指示，將丁○○指定客戶將款項匯入上揭帳戶後，前往提
    領匯入款項，再行匯入指定之帳號或以現金交付收款人，每
    日經手金額在新台幣50萬元至300 萬元不等。
二、案經內政部警政署刑事警察局移送台灣板橋地方法院檢察署
    報請台灣高等法院檢察署檢察長核轉台灣高雄地方法院檢察
    署，之後台灣高雄地方法院檢察署報請台灣高等法院檢察署
    核轉台灣雲林地方法院檢察署檢察官偵查起訴。
    理  由
一、關於證據能力的說明：
  (一)刑事訴訟法第159 條之1 第2 項規定「被告以外之人於偵查
    中向檢察官所為之陳述，除顯有不可信之情況者外，得為證
    據。」鄭琬文於96年6 月7 日、張碖於96年6 月7 日經具結
    後接受檢察官訊問之供述筆錄，並無顯不可信之狀況，因此
    得為證據。
  (二)同法第159條之4第2款規定「除顯有不可信之情況外，從事
    業務之人於業務上或通常業務過程所須製作之紀錄文書、證
    明文書。」華南商業銀行函送之林振士存款往來明細表、鄭
    琬文台北市第九信用合作社重慶分社00000000000000號帳戶
    的存摺明細查詢、台灣新光商業銀行函送之鄭琬文之交易往
    來明細、甲○○台北市第九信用合作社重慶分社
    00000000000000號帳戶存摺明細查詢、遠東國際商業銀行函
    送之甲○○存摺往來明細分戶帳、慶豐商業銀行中壢分行函
    送之張碖客戶歷史交易明細表、遠東國際商業銀行函送之張
    碖往來明細，並無顯不可信之狀況，因此得為證據。
  (三)被告以外之人於審判外之言詞或書面陳述，除法律有規定者
    外，不得作為證據；又被告以外之人於審判外之陳述，雖不
    符前4 條之規定，而經當事人於審判程序同意作為證據，法
    院審酌該言詞陳述或書面陳述作成時之情況，認為適當者，
    亦得為證據，為同法第159 條第1 項、同法第159 條之5 第
    1 項所規定。本案中林振士警詢筆錄、收款人為林振士之入
    戶電匯匯款申請書代收入傳票影本1 張、華南商業銀行函送
    之林振士印鑑卡影本，鄭琬文警詢筆錄、鄭琬文台北市第九
    信用合作社重慶分社00000000000000號帳戶的印鑑卡影本、
    台灣新光商業銀行函送之鄭琬文之客戶基本資料、收款人為
    鄭琬文之入戶電匯匯款申請書代收入傳票影本共18張，甲○
    ○台北市第九信用合作社重慶分社00000000000000號帳戶印
    鑑卡影本、遠東國際商業銀行函送之甲○○個人基本資料、
    收款人為甲○○之入戶電匯匯款申請書代收入傳票影本共17
    張，、遠東國際商業銀行函送之張碖開戶資料，原則上不得
    作為證據，惟檢察官及被告於本院審判程序中，均已表示同
    意作為證據，法官審酌該言詞及書面陳述作成時之情況，認
    為適當，依上開規定，得作為證據。
二、被告丁○○坦白承認上述犯行，被告甲○○坦白承認上述受
    雇於丁○○，並提供其與女朋友鄭琬文帳戶供丁○○使用，
    以及依照丁○○指示領款、匯款、交付現金等，惟辯稱：原
    以為是貨款之類的，到後期才知道是做大陸人民幣匯兌的錢
    。被告2 人所供相符，並有林振士警詢筆錄、收款人為林振
    士之入戶電匯匯款申請書代收入傳票影本1 張、華南商業銀
    行函送之林振士印鑑卡影本及存款往來明細表，鄭琬文警詢
    筆錄、檢察官訊問筆錄、鄭琬文台北市第九信用合作社重慶
    分社00000000000000號帳戶的印鑑卡影本及存摺明細查詢、
    台灣新光商業銀行函送之鄭琬文之客戶基本資料及交易往來
    明細、收款人為鄭琬文之入戶電匯匯款申請書代收入傳票影
    本共18 張 ，甲○○台北市第九信用合作社重慶分社
    00000000000000號帳戶印鑑卡影本及存摺明細查詢、遠東國
    際商業銀行函送之甲○○個人基本資料及存摺往來明細分戶
    帳、收款人為甲○○之入戶電匯匯款申請書代收入傳票影本
    共17 張 ，張碖之檢察官訊問筆錄、慶豐商業銀行中壢分行
    函送之張碖客戶歷史交易明細表、遠東國際商業銀行函送之
    張碖開戶資料及往來明細可以佐證，客觀事實已經可以認定
    。至於甲○○所辯原先不知情一節，甲○○於警察詢問時供
    稱丁○○自稱是從事電子貿易公司，卻又表示未曾看過丁○
    ○進貨、訂貨、銷貨電子產品，也未曾看過丁○○使用公司
    帳戶，且未加入丁○○公司的全民健保或勞工保險，再則甲
    ○○尚且提供其與女朋友鄭琬文之帳戶供丁○○使用，顯見
    其一開始就知道丁○○在辦理地下匯兌業務，所辯不足採信
    。
三、論罪科刑：
  (一)被告2人的行為，均違反銀行法第29條第1項之非銀行不得辦
    理國內外匯兌業務之規定，而違法辦理國內外匯兌業務，應
    依銀行法第125條第1項處罰。又按學理上所稱之集合犯，與
    修正前刑法第56條所定連續犯之區別，在於集合犯係一種構
    成要件類型，亦即立法者針對特定刑罰規範之構成要件，已
    預設其本身係持續實行之複次行為，具備反覆、延續之行為
    特徵，將之總括或擬制成一個構成要件之「集合犯」行為；
    此種犯罪，以反覆實行為典型、常態之行為方式，具侵害法
    益之同一性，因刑法評價上為構成要件之行為單數，因而僅
    包括的成立一罪。此與連續犯係指行為人在主觀上基於一個
    概括之犯意，而反覆實行客觀上可以獨立成罪之同一罪名之
    行為者，有所不同。又銀行法所謂業務，係指以反覆同種類
    之行為為目的之集合犯行，具有反覆、延續之內涵，縱然被
    告2 人有多次之經營匯兌行為，於刑法評價上僅成立集合犯
    1 罪，檢察官主張被告2 人於刑法總則修正施行前的行為成
    立連續犯，有所誤會。此外，就被告丁○○與上述5 、60歲
    香港人間之犯行，及其使用張碖2 個帳戶，與95年底至96年
    3 月間辦理國內外匯兌業務等之情節，雖未經檢察官起訴，
    惟與原起訴部分為實質上一罪，本院得以併行審理，在此一
    併說明。
  (二)被告丁○○與該5 、60歲香港人之間，被告甲○○與丁○○
    、「小鬍子」間，就上述犯行，有犯意聯絡、行為分擔，都
    是共同正犯。檢察官雖然認為被告甲○○只是幫助犯，然而
    ，其行為內容均是犯罪構成要件的事實，已是共同正犯，而
    非幫助犯，在此一併說明。
  (三)又被告犯罪時間雖是在96年4 月24日之前，惟依中華民國九
    十六年罪犯減刑條例第3 條第1 項第10款規定，被告所犯為
    違反銀行法第125 條第1 項之罪，且經宣告之刑超過有期徒
    刑1 年6 月，不予減刑，在此一併說明。
  (四)法官審酌被告2人沒有犯罪前科，此有被告前案紀錄表2件可
    證，而甲○○僅是次要的角色，因此對其量處最低刑有期徒
    刑3 年，丁○○犯罪時間較長，且情節較重，乃量處較重的
    有期徒刑4 年。
四、檢察官雖然還主張被告丁○○自83年間起至92年8 月21日違
    反非銀行不得辦理國內外匯兌業務之規定，然而，此部分犯
    罪嫌疑，僅有被告丁○○的自白，欠缺佐證，難以認定，然
    而，檢察官認為這部分與上述論罪科刑部分為實質上一罪關
    係，因此不另為無罪宣告。
五、適用的法律：(一)刑事訴訟法第299條第1項前段，(二)刑法第11
    條前段、第28條，(三)銀行法第29條第1項、第125條第1項。
本案經檢察官乙○○偵查起訴，檢察官丙○○到庭執行職務。
中    華    民    國    97    年    12    月    25    日
            刑事第三庭    審判長法  官  林  輝  煌
                                法  官  李  貞  瑩
                                法  官  蕭  雅  毓
以上正本證明與原本無異。
如不服本判決，應於送達後10日內向本院提出上訴狀（須附繕本
），上訴於台灣高等法院台南分院。上訴書狀應敘述具體理由。
上訴書狀未敘述上訴理由者，應於上訴期間屆滿後20日內補提理
由書（須附繕本）於本院。
                                書記官  王  淑  美
中    華    民    國    97    年    12    月    25    日
附錄本案論罪科刑法條全文：
銀行法
第29條
除法律另有規定者外，非銀行不得經營收受存款、受託經理信託
資金、公眾財產或辦理國內外匯兌業務。
違反前項規定者，由主管機關或目的事業主管機關會同司法警察
機關取締，並移送法辦；如屬法人組織，其負責人對有關債務，
應負連帶清償責任。
執行前項任務時，得依法搜索扣押被取締者之會計帳簿及文件，
並得拆除其標誌等設施或為其他必要之處置。
第125條
違反第29條第1項規定者，處3年以上10年以下有期徒刑，得併科
新台幣1千萬元以上2億元以下罰金。其犯罪所得達新台幣1億元
以上者，處7年以上有期徒刑，得併科新台幣2千5百萬元以上5億
元以下罰金。
經營銀行間資金移轉帳務清算之金融資訊服務事業，未經主管機
關許可，而擅自營業者，依前項規定處罰。
法人犯前二項之罪者，處罰其行為負責人。


司法院資訊處製作；財團法人民間司法改革基金會備份。
